【裁判字號】    92,上易,238
【裁判日期】    920331
【裁判案由】    重利
【裁判全文】
臺灣高等法院刑事判決                            九十二年度上易字第二三八號
    上  訴  人  臺灣桃園地方法院檢察署檢察官
    被      告  甲○○
右上訴人因被告重利案件，不服臺灣桃園地方法院九十一年度訴字第一一三０號，中
華民國九十一年九月二十七日第一審判決（起訴案號：臺灣桃園地方法院檢察署九十
一年度偵緝字第三四二號）提起上訴，本院判決如左：
    主  文
上訴駁回。
    理  由
一、公訴意旨略以：被告甲○○於民國八十九年七月間與林國慶、黃文典（以上二人
    分經台灣高等法院九十年上訴字第一六四七號判決、台灣台北地方法院九十年度
    易字第一九二五號判決判處有期徒刑一年十月，緩刑五年、六月在案）基於共同
    犯意聯絡，由被告提供前於同年二月十六日，偽以林榮展名義至中華電信股份有
    限公司台灣北區分公司中壢營運處所申請之0000000號市內電話 (被告行
    使偽造私文書部分，業經原審判處有期徒刑五月，因被告未上訴而告確定) 在聯
    合報刊登借貸廣告以供不特定之人聯絡，並趁乙○○亟需用錢之際，於八十九年
    七月五日，由黃文典在桃園縣中壢市○○○路二五四巷一六號三樓貸予新台幣（
    下同）五萬元（扣除利息一萬元，實取得四萬元），並約定每萬元每日收取一千
    元（即月息六十分）之與原本顯不相當之重利，嗣於八十九年九月十八日下午八
    時四十分，經警在台北市大安區○○○路○段一五五號二樓當場查獲正向乙○○
    收取債務之林國慶及黃文典，因認被告共同涉犯刑法第三百四十四條之重利罪嫌
    。
二、按犯罪事實，應依證據認定之，無證據不得推定其犯罪事實，又不能證明被告犯
    罪者，應諭知無罪之判決，刑事訴訟法第一百五十四條、第三百零一條第一項分
    別定有明文；而事實之認定，應憑證據，如未能發現相當證據，或證據不足以證
    明，自不能以推測或擬制之方法，為裁判基礎；倘積極證據不足為不利於被告事
    實之認定，即應為有利於被告之認定，更不必有何有利之證據。且無論直接或間
    接證據，其為訴訟上之證明，須於通常一般之人均不致於有所懷疑，而得確信其
    為真實之程度者，始得據之為有罪之認定，倘其證明尚未達到此一程度，而有合
    理性懷疑之存在時，即無從為有罪之認定，最高法院四十年臺上字第八六號、三
    十年臺上字第八一六號判例、七十六年台上字第四九八六號著有判例可資參照。
三、公訴人認被告涉有重利罪嫌，主要是以另案被告林國慶、黃文典在其所犯常業重
    利案中，其在報紙上所刊登用以聯絡之電話即係被告所申請、出借，又被告於偵
    查中先後所辯矛盾為據，訊據被告固不否認有將前揭其以林榮展名義所申請之0
    000000號市內電話借與林國慶、黃文典使用之情，核與另案被告林國慶、
    黃文典之供述、證人林榮展之證述相符，復有0000000號市內電話業務申
    請書、報紙廣告影本各一件在卷可稽，被告此部分之供述，自屬真實，惟仍堅決
    否認有何重利犯行，辯稱：我在該段期間，從事多樣工作，有幫人刷油刷、拉保
    險、推銷信用卡、代標法拍屋等，因業務相當多，需印製各式各樣之名片，其上
    之電話號碼亦應有所不同，當時桃園市○○街住處雖有電話，但因需不同之電話
    號碼，所以需要再申請其他電話，然因我之前曾積欠中華電信股份有限公司電話
    費用，所以我才使用林榮展之名義申請0000000之市內電話，裝機地點係
    在桃園縣介壽路八五號四樓一間尚未拍定法拍屋內，再轉接至其他電話，之後，
    林國慶、黃文典向我借電話使用，我想反正業務少一項也無所謂，以後該支電話
    的電話費也都由他們支付，我並不知他們跟我借電話要做什麼用，如果知道是要
    放高利貸使用，我就不會借他們，我確未參與等語。查：
(一)被告係於八十九年二月十六日，偽以林榮展名義至中華電信股份有限公司台灣北
    區分公司中壢營運處申請0000000號市內電話，已如前述，又被告確曾於
    八十三年四月二十六日租用000000000號電話，因積欠八十六年十月至
    十二月電信費合計八九二八元，業於八十六年十二月二十七日被銷號拆機之情，
    此有中華電信股份有限公司台灣北區電信分公司桃園營運處九十二年二月十日桃
    營字第九二Ｃ0000000函一紙在卷可稽，是被告所辯因曾積欠中華電信股
    份有限公司電話費用而未敢以自己名義申請，而偽以林榮義名義申請市內電話之
    情，似非捏造。
(二)觀諸0000000號市內電話業務申請書影本 (見八十九年度偵字第一五０九
    七號偵查卷第四十二頁) 所示，被告固係以林榮展名義申請電話，然於代理人欄
    項下則記載代理人姓名為甲○○、
    核與其真正姓名、
    該電話為非法使用之不法犯意，衡情自無使用真正姓名之理，參以被告係於八十
    九年二月十六日申請前揭市內電話，距公訴人所指被告從事重利犯行之八十九年
    七月間起，其間相距已有五月之久，難認被告申請前揭市內電話，與另案被告林
    國慶、黃文典之重利行為有何關連。
(三)證人即前揭重利罪之另案被告林國慶、黃文典於原審均證稱：其向被告借電話，
    但被告不知情我們重利放款等語（原審九十一年九月三日、九月二十日筆錄），
    證人即借貸重利之乙○○於警訊時證稱：向我索債之人就是林國慶、黃文典二人
    等語，嗣於偵查時證稱：我對黃文典比較有印象，對林國慶沒有印象等語，始終
    未提及被告其人，且衡諸被告與另案被告林國慶係兄弟、另案被告林國慶、黃文
    典係屬連襟，亦據證人即另案被告黃文典於原審供明在卷，被告礙於親屬情誼，
    有時難以推卻，及過問借用之內情，亦符事理之常，是依證人林國慶、黃文典、
    乙○○之證述，亦難認定被告係明知其情而仍借用，或參與借款、收款之犯行。
(四)本院九十年上訴字第一六四七號林國慶重利案，及台灣台北地方法院九十年度易
    字第一九二五號黃文典重利案，亦均未認定被告為共犯，此有前開二案刑事判決
    書各一件附卷可佐。
(五)綜上，被告係因有使用多支電話之必要，而偽以林榮展名義申請市內電話，然嗣
    後何以又將之改借他人，又於偵查中供稱係將整台電話借與黃文典等人，嗣經檢
    察官質疑市內電話未移線，僅交付電話何用？被告則沈默不答，似均有所矛盾，
    或違反常理，然被告所辯縱屬不能成立或有所矛盾，惟本案既如前所述，查無任
    何積極證據足以證明被告確有參與重利之犯罪行為，自難僅憑被告將其電話借與
    其弟林國慶及黃文典一項，遽認其與借用之另案被告林國慶、黃文典間即有重利
    之犯意聯絡與行為分擔，是無證據足以證明被告犯罪。
四、原審經審理結果，對被告為無罪之諭知，經核並無不當，公訴人僅憑被告出借該
    市內電話與黃文典、林國慶二人，及偵查時所供前後不符，在無其他積極證據之
    情況下，遽認被告確犯本件重利犯行，據以指摘原審判決不當而提起上訴，為無
    理由，應予駁回。
據上論斷，應依刑事訴訟法第三百六十八條，判決如主文。
本案經檢察官呂光華到庭執行職務。
中    華    民    國      九十二  年       三       月      三十一      日
                             臺灣高等法院刑事第二十四庭
                                 審判長法  官  陳  貽  男
                                       法  官  陳  憲  裕
                                       法  官  徐  世  禎
右正本證明與原本無異。
不得上訴。
                                       書記官  陳  玲  憶
中    華    民    國      九十二  年       三       月      三十一      日
附本判決論罪科刑法條：
刑法第三百四十四條
 (重利罪)
乘他人急迫、輕率或無經驗貸以金錢或其他物品，而取得與原本顯不相當
之重利者，處一年以下有期徒刑、拘役或科或併科一千元以下罰金。


司法院資訊處製作；財團法人民間司法改革基金會備份。
